【裁判字號】    89,台上,2730
【裁判日期】    891130
【裁判案由】    返還價金等
【裁判全文】
最高法院民事判決                              八十九年度台上字第二七三○號
    上  訴  人  高雄市政府警察局
    法定代理人  謝銀黨
    訴訟代理人  黃柏夫律師
                黃慧萍律師
    被 上訴 人  京維企業股份有限公司
    法定代理人  張臺驊
右當事人間請求返還價金等事件，上訴人對於中華民國八十八年七月二十八日臺灣高
等法院第二審判決（八十八年度上字第三一七號），提起上訴，本院判決如左：
    主  文
原判決關於駁回上訴人對先位聲明中返還價金及備位聲明暨第一審命其給付被上訴人
價金尾款、承攬報酬、返還履約保證金之上訴與該訴訟費用部分廢棄，發回臺灣高等
法院。
    理  由
本件上訴人主張：被上訴人於民國八十四年三月一日與伊訂立「停車計時收費器買賣
契約」，將美國DUNCAN公司生產之停車計時收費器五百具出售與伊，約定價金每具美
金二百三十元，總價美金十一萬五千元，安裝費用新臺幣一百二十萬零三十元，採Ｆ
ＯＢ交易方式，應於同年八月十日以前裝船完畢。嗣伊依約指定被上訴人應以單錶頭
式二百五十具及雙錶頭式一百二十五具交付，並已給付被上訴人價金美金八萬四千七
百五十五元。詎被上訴人未依約交付上開伊指定之停車計時收費器，而悉以單錶頭式
五百具交付，且其抗張壓力遠低於約定之四萬五千 PSI（抗壓縮及抗張力單位），顯
未依債之本旨給付，經伊限期通知補正未果，不得已而於八十五年三月十二日解除買
賣契約，被上訴人自應負回復原狀返還價金之義務。如認伊之解除契約不合法，被上
訴人仍應按原買賣契約所示規格、數量給付伊系爭停車計時收費器等情。先位聲明，
依契約解除回復原狀之法律關係，求為命被上訴人返還價金美金八萬四千七百五十五
元並加計法定利息；備位聲明，依買賣契約，求為命被上訴人給付合於契約所示規格
、數量之停車計時收費器之判決。（上訴人對違約金部分之上訴，本院另以裁定駁回
。）
被上訴人則以：本件買賣無論被上訴人之代理人中央信託局之招標，或伊之投標，抑
雙方簽訂之契約，均係以五百具單錶頭計時收費器為標的。又兩造契約並未明定系爭
買賣標的物抗張力強度不得小於四萬五千 PSI。伊交付之計時器，確實等於或超出鋅
鋁合金 Zamac#3規格之等級，且其抗壓縮強度為六萬 PSI，遠較合約要求之四萬五千
PSI 為良等語，資為抗辯。並以：系爭收費計時器，伊已依債之本旨為給付，且安裝
完畢，依約上訴人應給付伊價金尾款美金三萬零二百四十五元、承攬報酬新臺幣一百
二十萬零三十元，及返還所繳納之履約保證金美金五千七百五十元、新臺幣六萬零二
元等情。反訴求為命上訴人給付美金三萬五千九百九十五元、新臺幣一百二十六萬零
三十二元，並均加計法定利息之判決。
原審維持第一審就(一)上訴人先位之訴中返還價金及備位之訴，(二)被上訴人反訴，所為
上訴人敗訴判決，駁回其上訴，無非以：關於本訴部分：上訴人主張伊與被上訴人簽
訂停車計時收費器買賣契約，買受五百具停車計時收費器，總價美金十一萬五千元，
安裝費用新臺幣一百二十萬零三十元，採ＦＯＢ交易方式，應於八十四年八月十日以
前裝船完畢，已付價金美金八萬四千七百五十五元各情，經提出買賣契約書及信用狀
為證，且為被上訴人所不爭，固堪信為真實。惟查本件買賣無論是上訴人之代理人中
央信託局之招標，或被上訴人之投標，抑兩造買賣契約，均係以五百具單錶頭停車計
時收費器為標的物，且每具單價均以單錶之美金二百三十元計算，並未另行協議其中
一百二十五具以雙錶之價格計算。次查英文中稱雙錶頭之計時器有兩種，一種為「D-
ouble Head Type」，指兩個單錶裝在一枝桿柱上，一種為「Twin Head Type 」，指
兩個錶頭一個幣匣之連體計時收費器。本件買賣契約於英文規格說明三規定為：「D-
ouble Head Type 」字樣，足見兩造約定買賣標的物所謂之雙錶，係指兩個單錶裝在
一枝桿柱上之停車計時收費器甚明。又上訴人主張被上訴人應給付之雙錶頭計時器為
美國DUNCAN公司型錄中之「 MODEL 90 DUPLEX」計時器一節，非但為被上訴人所否認
，上訴人亦未能舉證證明，自無可採。況美國DUNCAN 76 型停車計時器之目錄及外殼
之規格英文部分，業經被上訴人於參與招標時提出，並經上訴人之承辦人洪光榮審閱
認可後簽名於該規格表上，有該項資料可稽。果如上訴人所稱本件買賣之雙錶頭計時
器，係指兩個錶頭一個幣匣之連體計時收費器，則其數量應為三百七十五具而非五百
具，上訴人於八十四年三月二十二日簽發信用狀時，豈有於數量部分仍載為五百具停
車收費計時器之理。足見本件買賣契約或契約規格中有關中英文所指之雙錶停車計時
收費器，均係指由二個單錶組裝而成之雙錶，而非連體之雙錶頭單幣匣之雙錶甚明。
上訴人主張本件雙錶頭之計時器為美國DUNCAN公司型錄中之 MODEL 90 DUPLEX之停車
計時收費器，被上訴人未依債之本旨為給付云云，要非可採。另查上訴人交通大隊標
購路邊停車計時收費器規格說明第一條規定：「停車計時收費器外殼全部用高級冷鋼
或鋅鋁合金壓成，能承受重擊、擠壓、不致破裂或變形，耐腐蝕（強度不得小於四萬
五千 PSI）……」。所謂「強度」，並未明定為抗張力強度或抗壓縮強度，兩造對此
各執一詞。依其文義觀之，所謂能承受「重擊」、「擠壓」，不致「破裂」、「變形
」等功能，顯較符合抗壓縮強度之性質。被上訴人交付之DUNCAN 76 型停車收費計時
器，確實等於或超出鋅鋁合金 Zamac#3規格之等級，且其抗壓縮強度為六萬 PSI，遠
較合約要求之四萬五千 PSI為良，亦有其所提經公證及中華民國駐美代表處驗證之美
國DUNCAN公司出具之證明書可稽。至上訴人提出之歐亞公證股份有限公司（下稱歐亞
公司）公證報告書固記載外殼強度不符（應到品四萬五千 PSI，實收品四萬 PSI）字
樣，惟非但為被上訴人所否認，且所謂「強度」，究何所指，並不明確，該公證報告
尚難資為有利於上訴人之證據。又兩造就系爭停車計時收費器之強度並未明白約定為
抗張力強度或抗壓縮強度，故金屬工業研究發展中心之測試報告記載其抗張力強度不
足四萬五千 PSI，亦不得據為被上訴人所交付之停車計時收費器，不符合契約約定品
質之證明。從而，上訴人解除契約，自非合法，其先位聲明訴請被上訴人返還價金美
金八萬四千七百五十五元及其法定利息，為無理由。次查被上訴人已交付停車計時收
費器五百具，為上訴人所自承，且被上訴人並無不完全給付或所交付之貨物有重大瑕
疵之情形存在，已如前述，被上訴人依買賣契約所負之給付義務，自已消滅。上訴人
備位聲明請求被上訴人另給付二百五十具單錶、一百二十五具雙錶停車計時收費器，
即屬無據，不應准許。關於反訴部分：被上訴人主張已依買賣契約給付前開停車計時
收費器五百具與上訴人，並於八十四年十一月十日依上訴人之指示安裝完成一節，業
據提出被上訴人於八十四年十一月十五日致上訴人之京維字第八四一九之二號函為證
。參以被上訴人所提歐亞公司公證報告表，並未記載安裝工程有何未完工或其他瑕疵
之情事存在，堪信為真實。則被上訴人反訴請求上訴人給付買賣價金尾款美金三萬零
二百四十五元、承攬報酬新臺幣一百二十萬零三十元；及返還所繳納之履約保證金美
金五千七百五十元、新臺幣六萬零二元，並均加計法定利息，即屬正當，應予准許等
詞，為其判斷之基礎。
惟查上訴人起訴之初，已說明「系爭停車計時收費器本為五百具，扣除嗣後約定應交
付之單錶頭式計時器二百五十具，其餘二百五十具，則因約定以雙錶頭式交付，故折
合為一百二十五具」等語（見一審卷第十頁背面及第十一頁正面），並稱被上訴人於
八十四年十二月二十九日以八四京維字第八四二一號函自承：「因上訴人未明確決定
每五十具中安裝路段單錶、雙錶之數量，而無法以傳統型之單錶、雙錶貿然生產，幾
經研討後決定不計成本全數生產較貴之單錶計時器，而採組合單錶式達成雙錶之要求
」云云，經提出該函件為證。被上訴人且謂單錶每具單價美金二百三十元，雙錶頭即
一體成形二個錶頭一個幣匣每具單價美金四百六十元（同卷一五三頁、一五四頁及一
七三頁）。則兩造於簽約後是否曾就原約定之買賣標的單錶計時器五百具，改為單錶
頭計時器二百五十具、雙錶頭式一百二十五具，而總價金相同？及嗣後被上訴人交付
單錶頭計時器五百具，上訴人是否無異議予以收受？均非無進一步釐清之必要。乃原
審未詳加調查審認明晰，徒以前揭情詞，謂兩造約定之買賣標的為單錶頭計時器五百
具，進而認被上訴人已依約交付該計時器，上訴人解除契約不合法，已難謂無判決不
備理由之違法。再者，依合約規格說明約定，系爭停車計時收費器外殼全部用高級冷
鋼或鋅鋁合金壓成，能承受重擊、擠壓、不致破裂或變形，耐腐蝕（強度不得小於四
萬五千 PSI）。所謂「強度」，究指「抗張力強度」抑「抗壓縮強度」，兩造互有爭
執，依金屬工業研究發展中心之測試報告，記載其抗張力強度不足雙方約定之四萬五
千 PSI，為原審所是認。該金屬工業研究發展中心主任胡昌明並到庭說明「金屬材料
一般都是以抗拉強度為代表性指標」、「一般金屬材料之物品均無須測試抗壓縮強度
」等語（見一審卷第二二二頁）。原審未予調查斟酌並敘明其取捨之意見，遽認上開
合約規格說明所謂之「強度」，係指「抗壓縮強度」而言，被上訴人所交付之貨品抗
壓縮強度遠較合約要求之四萬五千 PSI為良，而為上訴人不利之認定，尤屬難昭折服
。上訴人此部分先位聲明既無可維持，其備位聲明暨與上開先位聲明相關連之被上訴
人反訴部分亦應一併廢棄發回。上訴論旨，指摘前開原判決於其不利部分為不當，求
予廢棄，非無理由。
據上論結，本件上訴為有理由，依民事訴訟法第四百七十七條第一項、第四百七十八
條第一項，判決如主文。
中      華      民      國    八十九    年     十一     月     三十     日
                              最高法院民事第五庭
                                  審判長法官  蕭  亨  國
                                        法官  許  朝  雄
                                        法官  陳  淑  敏
                                        法官  葉  勝  利
                                        法官  謝  正  勝
      右正本證明與原本無異
                                              書  記  官
中      華      民      國    八十九    年     十二     月     十五     日


司法院資訊處製作；財團法人民間司法改革基金會備份。
